【裁判字號】    90,判,858
【裁判日期】    900518
【裁判案由】    營利事業所得稅
【裁判全文】
最  高  行  政  法  院  判  決                      九十年度判字第八五八號
    原      告  昆帝汽車股份有限公司
    代  表  人  甲○○
    被      告  財政部臺灣省中區國稅局
    代  表  人  楊重華
右當事人間因營利事業所得稅事件，原告不服行政院中華民國八十八年十一月十九日
台八十八訴字第四二四五一號再訴願決定，提起行政訴訟。本院判決如左：
    主  文
原告之訴駁回。
訴訟費用由原告負擔。
    事  實
緣原告八十六年度營利事業所得稅結算申報，列報營業成本新台幣（以下同）一五、
二五○、六六八元。被告初查，以其帳簿文據不完備，致營業成本無法查核勾稽，經
原告八十六年十二月出具同意書同意按同業利潤標準核定所得額，乃按同業利潤標準
行業代號八九一二之一一修理汽車業毛利率百分之四十五，核定其營業成本為一一、
六三八、○九五元，營業淨利為四、四四四、○四六元。因核定營業淨利超過當年度
全部營業收入淨額依同業利潤標準核定之所得額，遂依淨利率百分之二十核定營業淨
利為四、二三二、○三四元，減除非營業損失一九六、六六八元，核定全年所得額為
四、○三五、三六六元。原告不服，就營業成本部分，申經復查結果，未准變更，提
起訴願、再訴願，經遭駁回，遂向本院提起行政訴訟。茲摘敘兩造訴辯意旨如次：
原告起訴意旨及補充理由略謂：一、原告所營事業為汽車零件業及汽車修理業兩種，
並於營業收入之同時即區分汽車零件買賣或汽車修理，並依此於銷售時分別開立統一
發票，分別計算營業收入，八十六年度零件買賣收入一三、○九八、七八八元，汽車
修理收入八、○六一、三八四元，共計營業收入淨額二一、一六○、一七二元。二、
原告所營事業之一汽車零件零售業，非汽車零件批發業，自不將零件轉售與同業或下
游，原處分以此臆測原告非零件買賣業顯與事實不符。三、按「修理」依辭海字典解
釋乃整治之意，其與買賣顯有天壤之別，故汽車修理與汽車零件買賣係兩種不同之行
業，不可混為一談，且可明確分際，被告不應全數以汽車修理業認定。四、又依經濟
部「公司行號營業項目代碼表」車輛零件零售業代碼 F214040：汽車、機車、自行車
零件零售之行業。而汽車修理業之行業代碼為 JA01010：汽車之清潔、保養、潤滑、
檢查、調整、維護、校正、翻修等業務。兩者是截然不同之行業性質，且可明確區隔
的。五、原告經營買賣及維修兩種行業，其收入確可區隔，並於營業收入之同時即分
別開立統一發票，分別計算營業收入，雖買賣零件之進銷無法查核勾稽，但應分別依
其所適用之同業利潤標準核定方屬合法。六、依擴大書面審核營利事業所得稅結算申
報案件實施要點第二點規定，經營兩種以上行業之營利事業。．．．，以主要業別（
營業收人較高者）之純益率標準計算之，而非以純益率較高者計算之。被告不依此原
則全部依汽車零件買賈業核定營業毛利，反以營業收人較低者之汽車修理核定營業毛
利，顯違公平正義原則。七、依鈞院三十九年度判字第二號判例，行政官署對於人民
之處分，必須確實證明其事實，倘不能確實證明事實之存在，其處分即不能認為合法
。又另依鈞院六十二年度判字第四○二號判例，事實之認定，應憑證據．．．，要不
能僅憑片面之臆測，為裁判之基礎。綜上所述，原處分率將全部營業收入依汽車修理
業同業利潤率標準核定原告之營業毛利數顯不合法，申請復查未准變更亦有違誤，訴
願及再訴願決定遞予維持令人難服。為此謹狀請鈞院判決依法均予撤銷，以維原告權
益等語。
被告答辯意旨略謂：一、按「營利事業所得之計算，以其本年度收入總額減除各項成
本費用、損失及稅捐後之純益額為所得額。」「稽徵機關進行調查或復查時，納稅義
務人應提示有關各種證明所得額之帳簿、文據，其未提示者，稽徵機關得依查得之資
料或同業利潤標準，核定其所得額。」「本法第八十三條所稱之帳簿文據，其關係所
得額之一部或關係課稅年度中某一期間之所得額，而納稅義務人未能提示者，稽徵機
關得就該部分依查得之資料或同業利潤標準核定其所得額。」復為行為時所得稅法第
二十四條第一項、第八十三條第一項及同法施行細則第八十一條所規定。「所謂未提
示，兼指帳簿文據全部未提示，或雖提示而有不完全、不健全或不相符者，均有其適
用。」鈞院著有六十一年判字第一九八號判例及八十二年度判字第二○八八號、第二
七二○號等判決可資參照。二、查原告雖主張係經營汽車買賣及維修兩種業務，惟查
當年度申報營利事業所得稅結算申報時並未區分兩者收入，且無相關買賣進銷存明細
表及維修成本表可稽。又原告訴稱所營事業之一為汽車零件零售業，應無需將零件轉
售予同業或下游之情況，故原告出售零件予一般客戶部分，其除替換零件外，尚須由
修理人工提供修護勞務，始完成交易，其相關之零件與工資均為汽車修理業之成本，
被告依其汽車修理業之同業利潤標準毛利率百分之四十五（行業代號八九一二之一一
）核定營業成本，並依營利事業所得稅查核準則第六條規定，按淨利率百分之二十核
定營業淨利四、二三二、○三四元，減除非營業損失一九六、六六八元，核定全年所
得額四、○三五、三六六元，並無違誤，原告仍執前詞，所訴不足採。基上論結，原
處分及所為復查、訴願、再訴願決定並無違誤，請依法判決駁回原告之訴等語。
    理  由
按「營利事業所得之計算，以其本年度收入總額減除各項成本費用、損失及稅捐後之
純益額為所得額。」「稽徵機關進行調查或復查時，納稅義務人應提示有關各種證明
所得額之帳簿、文據；其未提示者，稽徵機關得依查得之資料或同業利潤標準，核定
其所得額。」「本法第八十三條所稱之帳簿文據，其關係所得額之一部或關係課稅年
度中某一期間之所得額，而納稅義務人未能提示者，稽徵機關得就該部分依查得之資
料或同業利潤標準核定其所得額。」為行為時所得稅法第二十四條第一項、第八十三
條第一項及同法施行細則第八十一條所規定。所謂未提示，兼指帳簿文據全部未提示
，或雖提示而有不完全、不健全或不相符者，均有其適用，本院著有六十一年判字第
一九八號判例。本件原告八十六年度營利事業所得稅結算申報，列報營業成本一五、
二五○、六六八元。被告初查，以其帳簿文據不完備，致營業成本無法查核勾稽，經
原告八十六年十二月出具同意書同意按同業利潤標準核定所得額，乃按同業利潤標準
行業代號八九一二之一一修理汽車業毛利率百分之四十五，核定其營業成本為一一、
六三八、○九五元，營業淨利為四、四四四、○四六元，因核定營業淨利超過當年度
全部營業收入淨額依同業利潤標準核定之所得額，遂依淨利率百分之二十核定營業淨
利為四、二三二、○三四元，減除非營業損失一九六、六六八元，核定全年所得額為
四、○三五、三六六元。原告不服被告之初查核定，以汽車修理與汽車零件買賣係兩
種不同之行業，可明確分際，被告不應全數以汽車修理業認定。又依經其營業收入區
分為零件買賣及修理工資收入二項，營業成本自應依收入別分別查核認定，又其業提
示相關帳簿文據，被告應就其提供之資料調查認定，不得依同業利潤標準核定所得額
云云，申經復查結果，以原告雖自行申報行業代號五四五四之一一汽車零件業，惟依
其帳載、銷貨憑證、財產目錄，並由其員工查詢結果，原告交易之完成除提供零件外
，尚須提供人工維修，屬修理汽車業，自與代理商或批發商直接銷售零件予下游保養
廠，並未提供人工修理者有別，又原告並未設置零件存貨明細帳、編製零件進耗存明
細表及提示齊全之車輛委修單供核，其成本費用無法勾稽查核，有原告出具之說明書
附卷可稽，是被告按修理汽車業同業利潤標準淨利率百分之二十核定全年所得額為四
、○三五、三六六元，並無不合，乃未准變更。原告仍不服循序提起本訴，訴稱汽車
修理與汽車零件買賣係兩種不同之行業，可明確分際，其所營事業為汽車零件零售業
及汽車修理業兩種，其營業收入亦按汽車零件買賣收入及汽車修理收入分別開立發票
，被告未分別依其行業別計算營業毛利，卻依同業毛利率較高者從高核定，顯屬違法
不當云云。經查；原告自行申報行業代號五四五四之一汽車零件業，惟依其帳載、銷
貨憑證、財產目錄，並由被告向其員工查詢結果，原告交易之完成除提供零件外，尚
須提供人工維修，核與僅從事汽車零件買賣未提供維修服務之買賣業有別，自應屬修
理汽車業。原告雖主張係經營汽車零件買賣及維修兩種業務，惟查其當年度申報營利
事業所得稅結算申報時並未區分兩者收入，業經被告查明在案，且無相關買賣進銷存
明細表及維修成本表可稽，足見原告訴稱應分開二種收入分別依同業利潤標準核定營
業成本，或從營業額較多之零件買賣業來核定云云，顯乏所據。又原告進貨僅記載零
件一批，銷貨發票記載為汽車零件、工資或兩者收入合併開立為汽車零件收入，又未
能提示齊全之車輛委修單，是其汽車零件進、銷、存均無法勾稽，收入亦未能確實區
分，致營業成本無從查核。經被告按修理汽車業之同業利潤標準核定其營業淨利為四
、四四四、○四六元，因核定營業淨利超過當年度全部營業收入淨額依同業利潤標準
核定之所得額，遂依淨利率百分之二十核定營業淨利為四、二三二、○三四元，減除
非營業損失一九六、六六八元，核定全年所得額為四、○三五、三六六元，經核並無
不合，一再訴願遞予維持，亦無不妥，原處分及原決定均應予以維持。原告起訴意旨
求為撤銷，為無理由，應予駁回。
據上論結，本件原告之訴為無理由，爰依行政訴訟法施行法第二條、行政訴訟法第九
十八條第三項前段，判決如主文。
中    華    民    國     九十        年      五      月      十八       日
                    最 高 行 政 法 院  第 一 庭
                                審 判 長 法  官      黃  綠  星
                                         法  官      彭  鳳  至
                                         法  官      蔡  進  田
                                         法  官      黃  璽  君
                                         法  官      廖  宏  明
右  正  本  證  明  與  原  本  無  異
                                         法院書記官  彭  秀  玲
中    華    民    國     九十        年      五      月      十八       日


司法院資訊處製作；財團法人民間司法改革基金會備份。
